高雄高等行政法院判決　　　　　　　　　　　　　　　九十三年度訴字第一三五號
　　　　　　　　　　　　　　　.
　　原　　　告　甲○○
　　訴訟代理人　錢師風　律師
　　被　　　告　高雄縣政府
　　代　表　人　乙○○　○○
　　訴訟代理人　丙○○
右當事人間因就業服務法事件，原告不服行政院勞工委員會中華民國九十二年十二月
十日勞訴字第０九二００五四三二九號訴願決定，提起行政訴訟。本院判決如左︰
    主  文
原告之訴駁回。
訴訟費用由原告負擔。
    事  實
甲、事實概要：
    緣原告以其母親洪曾乃為受監護人名義，委託訴外人合釋意企業有限公司（下稱
    合釋意公司）於民國（下同）九十一年八月二十日，檢具雇主聘僱外籍勞工申請
    表及財團法人彰化基督教醫院（下稱彰化基督教醫院）診斷證明書，向行政院勞
    工委員會（下稱勞委會）申請外籍家庭監護工。嗣經勞委會查獲原告所據以提出
    申請之診斷證明書係屬偽造，乃以九十二年四月十六日勞職外字第０九二０二０
    二八四五Ｂ號函移送被告審查，經被告審查屬實，即依就業服務法第五條第二項
    第五款轉據同法第六十五條第一項規定，裁處原告新台幣（下同）三十萬元罰鍰
    。原告不服，提起訴願，經遭決定駁回；遂提起本件訴訟。
乙、兩造之聲明：
一、原告聲明求為判決：
  (一)訴願決定及原處分均撤銷。
  (二)訴訟費用由被告負擔。
二、被告聲明求為判決：
  (一)原告之訴駁回。
  (二)訴訟費用由原告負擔。
丙、兩造之爭點：
一、原告主張之理由：
　(一)原告母親洪曾乃患有腦萎縮併腦循環障礙、貧血併低血壓、肝硬化、第二度骨質
    疏鬆、疑後枕部蜘蛛網膜水腫等重症，此有建佑醫院九十年十二月十日診斷證明
    書可證，此與原告持用之彰化基督教醫院「雇主申請聘僱家庭外籍監護工專用診
    斷書」內容並無不同；換言之，偽造之診斷書並未偽造洪曾乃之「病歷」。
　(二)次查原告並無申請外籍監護工之經驗，係經由病友介紹，委由訴外人李嘉文帶同
    母親洪曾乃前往彰化基督教醫院就診，此有該院門診繳費收據可證，則原告取得
    該院與原告母親洪曾乃病症完全相同之「診斷證明書」，原告何來疑慮？該診斷
    書事後證明係訴外人李嘉文所偽造，原告係被害者，且並無過失，被告以原告有
    過失為由科罰鍰，無異令原告雪上加霜，無法承受。
　(三)訴願決定以本件診斷證明書費用為一百元，而一般係四至五百元，認原告未察，
    亦未加以注意證明書取得過程之合理性及合法性，應有過失。惟查，原告連同健
    保診斷自付費用、車馬費共計交付訴外人李嘉文四千元，此與一般行情並無不同
    ，訴願決定誤將「健保自付額」誤為診斷書費用，已有誤會在先，又一般診斷書
    費用視其用途，費用自一千五百元至三、四千元都有，而診斷書取得當事人固均
    有付費，但並無收據，又為慣例，原告在本件並無過失甚明。
　(四)末查原告取得診斷書後，委由合釋意公司代為申請，並經勞委會核准在案。查合
　　釋意公司為專業仲介公司，勞委會為權責主管機關，均無法自「形式上」審查知
　　悉其為偽造，卻苛責原告應負過失責任，實有失公平。
二、被告主張之理由：
　(一)查原告所提供「雇主申請聘僱家庭外籍監護工專用診斷證明書」，業經彰化基督
　　教醫院於九十二年一月六日以（九二）彰基病歷字第九一一二○五五號函稱該診
　　斷證明書上筆跡與診治醫師字跡不同，是原告提供之診斷證明書，足可認定為不
　　實之資料。次查，本件申請資料即「雇主聘僱外籍勞工申請表」之雇主名稱一欄
　　有原告之簽章，則原告提供不實診斷證明書向勞委會申請外籍監護工之客觀事實
　　足堪認定，此復有蓋有勞委會職業訓練局外勞作業組收文章之「雇主聘僱外籍勞
　　工申請表」及「雇主申請聘僱家庭外籍監護工專用診斷證明書」等影本附原處分
　　卷可稽。
　(二)惟揆諸就業服務法之規定，原告（即雇主）係為提供申請外籍家庭監護工所應檢
    具診斷證明書之義務人，針對勞委會所為之聘僱外勞許可，係屬授益性質之行政
    處分，原告負有檢具合法真實文件以取得聘僱許可之法定協力義務，原告所稱「
    勞委會為權責主管機關，亦無法自『形式上』審查知悉其為偽造，卻苛責原告應
    負過失責任，實有失公平」乙節，要難執為本件免責之論據。又查，原告所檢附
    門診收據原記載證明書費三○元，後經塗改為一○○元，卻無再加蓋該醫院修正
    章以示負責，不符常規，且兩份繳費收據上載明現金繳費共計三七○元，訴外人
    李嘉文卻收取車馬費高達四千元，對於在訴願書中自述「經濟狀況不佳」之原告
    而言，訴外人李嘉文捨近求遠接送原告母親遠赴彰化基督教醫院看診，增加原告
    開銷等等，原告卻未有疑義，復查原告於九十二年五月五日未具文號陳情書表示
    ：「．．．本人對李先生之協助心存感激，何能生疑？」，益證原告基於對所委
    任之人的信任，而未加以注意診斷證明書取得過程之合理性及合法性，顯有應注
    意，並能注意而未為注意之情事，自難謂主觀上無過失，復未能舉證證明已盡注
    意責任無過失，依司法院釋字第二七五號解釋，即應受處罰。
    理  由
一、按「本法用詞定義如下：一、‧‧‧三、雇主：指聘、僱用員工從事工作者。」
    「雇主招募或僱用員工，不得有下列情事：一、‧‧‧。五、辦理聘僱外國人之
    申請許可、招募、引進或管理事項，提供不實資料或健康檢查檢體。」「雇主聘
    僱外國人工作，應檢具有關文件，向中央主管機關申請許可。」「違反第五條第
    一項、第二項第一款‧‧‧、第五款．．．規定者，處新臺幣三十萬元以上一百
    五十萬元以下罰鍰。」就業服務法第二條第三款、第五條第二項第五款、第四十
    八條第一項前段及第六十五條第一項分別定有明文。復按「人民違反法律上之義
    務而應受行政罰之行為，法律無特別規定時，雖不以出於故意為必要，仍須以過
    失為其責任條件。但應受行政罰之行為，僅須違反禁止規定或作為義務，而不以
    發生損害或危險為其要件者，推定為有過失，於行為人不能舉證證明自己無過失
    時，即應受處罰。‧‧‧」為司法院釋字第二七五號解釋有案。
二、經查，本件原告以母親洪曾乃為受監護人名義，委託合釋意公司於九十一年八月
    二十日，檢具雇主聘僱外籍勞工申請表及彰化基督教醫院診斷證明書，向勞委會
    申請外籍家庭監護工以照顧其母洪曾乃。嗣經勞委會查獲原告所據以提出申請之
    診斷證明書係屬偽造，乃以九十二年四月十六日勞職外字第０九二０二０二八四
    五Ｂ號函移送被告審查，經被告審查屬實，即依就業服務法第五條第二項第五款
    轉據同法第六十五條第一項規定，裁處原告三十萬元罰鍰等情，有原告之雇主聘
    僱外籍勞工申請表、彰化基督教醫院九十二年一月六日九二彰基病歷字第九一一
    二０五五號函、勞委會九十二年四月十六日勞職外字第０九二０二０二八四五Ｂ
    號函及被告九十二年九月三日府勞組字第０九二０一五四０八九號處分書等附於
    原處分卷可稽，且經兩造各自陳明在卷，洵堪信為真實。
三、次以人民因違反法律上義務而應受之行政罰，係屬對人民之制裁，原則上行為人
    應有可歸責之原因，故於法律無特別規定時，雖不以出於故意為必要，仍須以過
    失為其責任條件。但為維護行政目的之實現，兼顧人民權利之保障，應受行政罰
    之行為，僅須違反禁止規定或作為義務，而不以發生損害或危險為其要件者，推
    定為有過失，於行為人不能舉證證明自己無過失時，即應受處罰，司法院釋字第
    二七五號解釋理由書足參。第按，就業服務法之立法目的在保障國民工作權、維
    持社會秩序且避免妨礙本國人之就業機會。故立法採申請許可制，就申請者之資
    格條件列為須經許可內容，並課以雇主之義務與責任，又觀諸前開就業服務法第
    五條第二項第五款及第六十五條第一項規定，並未以發生損害或危險為其構成要
    件，從而，於行為人有所違反時，即應受過失之推定，倘若行為人不能舉證證明
    自己無過失時，則應受處罰。
四、經查原告委由合釋意公司持向勞委會申請外籍家庭監護工之雇主聘僱外籍勞工申
    請書中雇主名稱一欄載有原告姓名及其蓋用印文，有前開申請書可佐，復為原告
    所不爭執，是原告應屬就業服務法第二條第三款所定之雇主無疑；依前開法令規
    定，雇主係提供申請外籍家庭監護工所應檢具診斷證明書之義務人，且該診斷證
    明書不論係由雇主自行辦理或委託辦理，均不得提供不實資料；則原告於申請外
    籍家庭監護工時，自負有提供合法真實文件以取得聘僱許可之法定協力義務。然
    原告所檢附之以彰化基督教醫院名義開具之雇主申請聘僱家庭外籍監護工專用診
    斷證明書，業經彰化基督教醫院以九十二年一月六日九二彰基病歷字第九一一二
    ０五五號函稱診斷證明書上筆跡與診治醫師字跡不同，有前開函文附原處分卷可
    稽，則該診斷書乃不實資料即堪認定。是被告據以認定原告辦理聘僱外籍勞工之
    申請許可事項提供不實資料，違反就業服務法第六十五條第一項規定予以處罰，
    即屬有據。
五、至原告主張其母洪曾乃患有腦萎縮併腦循環障礙、貧血併低血壓、肝硬化、第二
    度骨質疏鬆、疑後枕部蜘蛛網膜水腫等重症，有建佑醫院九十年十二月十日診斷
    證明書可證，與原告持用之彰化基督教醫院「雇主申請聘僱家庭外籍監護工專用
    診斷書」內容並無不同，縱彰化基督教醫院之診斷書係屬偽造，亦未偽造病歷，
    且原告並無申請外籍監護工之經驗，係經由病友介紹，委由訴外人李嘉文帶同母
    親洪曾乃前往彰化基督教醫院就診，此有該院門診繳費收據可證，原告取得該院
    與原告母親洪曾乃病症完全相同之「診斷證明書」，自不生疑慮，該診斷書事後
    證明係訴外人李嘉文所偽造，原告係被害者，並無過失可言云云。則查：
  (一)原告及其母洪曾乃均居住高雄縣林園鄉，乃原告所不爭；若依原告所訴洪曾乃病
    情甚為嚴重需受人照顧，並無偽造病歷以申請外籍監護工之必要，則只需就近至
    高雄附近醫院就醫即可取得符合申請外籍監護工之診斷書，要無委託原不相識之
    李嘉文帶同重病在身之洪曾乃長途跋涉前往彰化基督教醫院診斷，且花費四、０
    ００元高價始取得該申請聘僱家庭外籍監護工專用診斷證明書之理。原告訴訟代
    理人雖於本件言詞辯論期日主張原告認為高雄固然有很多醫院可以開立診斷證明
    書，但程序麻煩，縱然就診多次，也不一定能取得診斷證明書，剛好有朋友說，
    某某人跟彰化基督教醫院很熟，可以依照病人症狀來開立診斷證明書，始赴彰化
    基督教醫院取得診斷證明書等語；適足證原告係為求迅速取得診斷證明書，才採
    取此種異於常態之途徑，既係採取異於常態方式，則對於所選任之李嘉文於診斷
    證明書取得過程之合理性、合法性自應更加謹慎注意，其既未能注意，致以該不
    實之診斷書提出申請，縱非故意，亦難辭過失之責。
  (二)次查訴外人洪曾乃雖如原告主張確曾於九十一年八月十五日，至彰化基督教醫院
    初診，然該次就醫病情為：咳嗽有痰、上腹痛、軟便；當日診治醫師並未開具任
    何診斷書，病患僅申請就醫證明而已等情，亦經彰化基督教醫院以九十三年四月
    七日九三彰基病歷字第九三０四００八號函復本院在卷足考，足認洪曾乃該次赴
    彰化基督教醫院，乃一般性之看病而已，要與取得申請聘僱家庭外籍監護工專用
    診斷證明書無關，若原告能對所選任之李嘉文多加注意或事後向洪曾乃求證就診
    過程，當無不能發現瑕疵之理。且自原告檢附其受監護人洪曾乃至彰化基督教醫
    院就診之門診收據，原記載證明書費三０元，後經塗改為一００元，卻無再加蓋
    該醫院修正章，亦與常規不符。
  (三)再由原告提出其母洪曾乃於九十二年十一月十日至高雄市立小港醫院就醫之醫療
    費用收據和前述至彰化基督教醫院之門診收據相較，後者之證明書費自費額高達
    二、五００元，前者僅須自付一００元，其差異甚為明顯，若原告稍加注意，亦
    可發現該瑕疵。原告雖主張因訴外人李嘉文向其收取之健保自付費用和車馬費共
    計四、０００元，和一般行情並無不同，是以未曾生疑云云；惟如前所述，原告
    於訴外人李嘉文交付就診之門診收據時若有加以核對即應可發現訴外人李嘉文交
    付原告之兩份繳費收據上載明現金繳費共計三七０元，卻向原告收取車馬費高達
    四、０００元，縱原告主張其不識字，無法知悉門診收據上之記載內容，然此可
    藉由求助他人代為閱讀確認即可發現，卻不為之，即有過失。則原告既為申請聘
    僱許可之行為主體，對於申請時所備具之文件自當盡相當之注意義務以確保其真
    實性，惟原告既依異常方式取得，卻未加以查證其真偽，即難謂無過失，尚不得
    僅以自己不識字，主張無法辨別取得文件之真偽，或謂勞委會為權責主管機關，
    亦無法自形式上審查知其為偽造，卻苛責原告應負過失責任，有失公平等語卸責
    。且原告對其委託之訴外人李嘉文本有適當選任、指示及必要抽查等監督義務，
    惟依原告於九十二年五月五日向被告提出之陳情書（見原處分卷）中表示，渠對
    李先生（即李嘉文）之協助心存感激，何能生疑等語以觀，原告顯然對訴外人李
    嘉文未盡到監督注意責任，致原告取得偽造之診斷證明書委託合釋意公司持向勞
    委會申請外籍家庭監護工，而生本件違章事實，即難辭其過失之責，其上開主張
    ，要無可採。
六、綜上所述，原告所述各節，均無足採，則被告以原告於九十一年八月二十日，委
    託合釋意公司向勞委會申請外籍家庭監護工，所提出之診斷證明書係屬偽造，乃
    依就業服務法第五條第二項第五款轉據同法第六十五條第一項規定，裁處三十萬
    元罰鍰，並無違誤；訴願決定予以維持，亦無不合；原告起訴意旨求為均予撤銷
    ，為無理由，應予駁回。又本件事證已臻明確，兩造其餘主張尚與裁判基礎不生
    影響，自無逐一論述必要，附此敘明。
七、據上論結，本件原告之訴為無理由，爰依行政訴訟法第一百九十五條第一項後段
    、第九十八條第三項前段，判決如主文。
中　　　華　　　民　　　國    九十三　　年　  　四　　　月　　  三十　　日
                              高雄高等行政法院第三庭
                                          審判長法官　江幸垠
                                          法      官　林石猛
                                          法      官　戴見草
右為正本係照原本作成。
如不服本判決，應於判決送達後二十日內向本院提出上訴書狀，其未表明上訴理由者
，應於提起上訴後二十日內向本院提出上訴理由書（須按對造人數附繕本）；如於本
判決宣示或公告後送達前提起上訴者，應於判決送達後二十日內補提上訴理由書（須
附繕本）。未表明上訴理由者，逕以裁定駁回。
提起上訴應預繳送達用雙掛號郵票七份（每份三十四元）。
中　　　華　　　民　　　國    九十三　　年　  　四　　　月　　  三十　　日
                                          法院書記官　藍亮仁
